【裁判字號】    89,重訴,57
【裁判日期】    900618
【裁判案由】    返還不當得利
【裁判全文】
臺灣新竹地方法院民事判決  八十九年度重訴字第五七號
    原      告  乙○○
    被      告  丁○○
    訴訟代理人  甲○○
右當事人間請求返還不當得利事件，本院判決如左：
    主      文
原告之訴及假執行之聲請均駁回。
訴訟費用由原告負擔。
    事實及理由
一、原告主張：原告於民國六十七年一月，繼受訴外人朱西雄之權利，先以新台幣（
    下同）八十七萬五千三百五十一元之價格，向訴外人丙○○購買坐落竹北鄉○○
    ○段一一二—九、一一二—二一、一一二—二二等地號土地，及同段一一二—一
    、一一二—一七地號等二筆土地中之部分，再以一百零一萬元之價格向被告即前
    述土地之佃農購買耕作權，價款付清後丙○○、朱西雄就將土地點交給原告占有
    使用。又上述一一二—一及一一二—一七地號土地嗣經分割為一一二—一、一一
    二—一一０、一一二—一一一、一一二—一一二、一一二—一０九、一一二—一
    ０八、一一二—一七等七筆土地，而因丙○○遲未辦理所有權移轉登記，原告乃
    於七十九年間訴請本院判決，經本院以七十九年度訴字第一四三八號民事判決判
    命丙○○應將前述一一二—一、一一二—一一一地號之二筆土地及一一二—一七
    、一一二—一０九、一一二—一一二等地號土地之部分移轉登記給原告，之後原
    告持該確定判決前往地政事務所辦理登記，並已繳納土地增值稅，但因前述土地
    均有三七五租約登記，需要原所有權人與佃農會同出具終止三七五租約之文件，
    當時被告已至代書處簽章，然丙○○故意不肯簽章，以致原告未能辦理過戶手續
    。因丙○○與被告並未會同更新租約，原租約本應自動生效，但因竹北市公所及
    新竹縣政府逕行代辦登記，造成被告仍登記為承租人，此項登記行為並非被告故
    意所致，故不構成債務不履行，然在債務人不可歸責之情形，被告仍應依民法第
    二百二十五條第二項規定，將被告對新竹縣政府得請求發給補償費之權利讓與原
    告。又因被告已確實收受原告所給付之一百一十萬元（含價金一百零一萬元及地
    上物補償費九萬元），且同意放棄耕作權，則被告就前述土地已無任何法律上之
    權利。又上述土地已因政府辦理縣治遷建而實施區段徵收，該一一二—一一一、
    一一二—一、一一二—０九地號土地已由新竹縣政府造冊擬核發六百零二萬六千
    元之補償金給被告，然被告既已將耕作權出售給原告而放棄耕作權，並將土地交
    付原告占有使用，已喪失承租人之地位及權利，然被告表面上仍登記為名義人，
    享有領取補償費之利益，已使原告無法領取而受有損失，原告自得依民法第一百
    七十九條規定，請求被告應給付原告六百零二萬六千元之補償費等情。並聲明（
    一）先位聲明部分：被告應將其對新竹縣政府所得請求徵收補償費於六百零二萬
    六千元及其利息範圍內之權利讓與原告，並由原告代位受領該款；暨願供擔保請
    准宣告假執行。（二）被告應給付原告六百零二萬六千元，及自起訴狀繕本送達
    被告翌日起至清償日止，按年息百分之五計算之利息。
二、被告則以：原告於六十七年一月十日向被告購買耕作權，欲使被告放棄耕作權，
    然依當時耕地三七五減租條例第十七條第二款規定，被告並無遷徙、轉業之正當
    理由，自不得終止租約，兩造間之耕作權買賣契約因違反前述禁止規定而無效，
    被告對原告並未有債務存在，原告不得依民法第二百二十五條規定行使代償請求
    權。況且，被告與丙○○間之租約並未經終止，應仍合法存在，新竹縣政府將被
    告列為佃農補償對象本合法有據，具有法律上之原因，並未有不當得利之情事等
    語，作為抗辯。並聲明：原告之訴及假執行之聲請均駁回；如受不利判決，願供
    擔保請准宣告免為假執行。
三、原告主張被告與丙○○就坐落新竹縣竹北市○○○段一一二—一、一一二—
    一一一、一一二—一０九地號之三筆土地定有耕地租約之事實，為兩造所不爭，
    並有台灣省新竹縣私有耕地租約附卷可證，應堪信為真實。
四、原告復主張朱西雄於六十七年一月十日，以新台幣（下同）八十七萬五千三百五
    十一元之價格，向訴外人丙○○購買坐落竹北鄉○○○段一一二—九、一一二—
    二一、一一二—二二地號土地，及同段一一二—一地號土地（嗣經分割為一一二
    —一、一一二—一一０、一一二—一一一、一一二—一一二地號土地）內０‧一
    七一一甲、一一二—一七地號（嗣經分割為一一二—一七、一一二—一０八、一
    一二—一０九）內０‧０三一四甲面積土地，再扣除其中丙○○出賣給被告六十
    坪部分，共計一五九一‧五四八坪之土地，而原告繼受朱西雄之前述權利，並以
    一百零一萬元之價格向被告即前述土地之佃農購買上述買賣標的土地範圍內再扣
    除六十坪面積之耕作權（該六十坪由被告繼續承租），價款付清後丙○○、朱西
    雄即將土地點交給原告占有使用之事實，業據其提出買賣契約書二份為證，並經
    證人丙○○到庭證述明確，亦應屬實。
五、關於原告先位聲明是否有理由之認定：
  （一）兩造均認為原告之義務為給付一定之金錢，被告則以放棄耕作權為對待給付
        。
  （二）按耕地租約在租佃期限未屆滿前，非有耕地三七五減租條例第十七條所定各
        款情形，不得終止，如承租人自動放棄耕作權時，依同條第二款規定，亦須
        確有因遷徙或轉業之正當事由，此不僅經修正前耕地三七五減租條例第十七
        條規定甚明，且經大法官會議以釋字第七十八號解釋有案，如違反上述規定
        ，而放棄耕作權或終止租約，即難認為有效。此項規定雖經於七十二年十二
        月二十三日修正，取消放棄耕作權之限制，然對該規定修正前發生之事件仍
        有該項規定之適用（最高法院七十五年度台上字第二二三九號判決參照）。
        因兩造係於六十七年間為耕作權買賣之契約，自有修正前耕地三七五條例第
        十七條規定之適用，兩造間雖約定被告應放棄耕作權，然因被告在與原告簽
        訂該耕作權買賣契約時，仍保留六十坪土地從事耕作而未放棄耕作權，顯見
        訂約當時被告並非因遷徙或轉業之正當事由而與原告約定放棄耕作權，兩造
        買賣耕作權之約定已違反修正前耕地三七五減租條例第十七條之強制規定而
        無效。原告雖主張其得依據民法第二百二十五條第二項規定請求被告讓與對
        新竹縣政府請求發給補償費之權利，惟民法第二百二十五條規定適用之前提
        為契約有效成立而存在給付不能之情事，本件兩造間之契約既因違反強制規
        定而無效，被告原定之給付義務自當失所附麗，而不生給付不能之問題。從
        而，原告依據民法第二百二十五條第二項規定，訴請被告應將其對新竹縣政
        府所得請求徵收補償費於六百零二萬六千元及其利息範圍內之權利讓與原告
        ，並由原告代位受領該款，即屬無據，應予駁回。
六、關於原告備位聲明是否有理由之認定：
  （一）原告雖主張被告已放棄耕作權，已喪失承租人之地位等語，然原告自認當初
        係因出租人丙○○未同意在終止租約申請書上蓋章，租約並未經終止等語，
        且丙○○與被告間之租約業經新竹縣政府數次核定續租，未曾有終止之登記
        ，此有私有耕地租約可資參照，是以被告仍為本件耕地租約之承租人。
  （二）按無法律上之原因而受利益，致他人受損害者，應返還其利益。雖有法律上
        之原因，而其後已不存在者，亦同。民法第一百七十九條雖定有明文，但本
        件被告仍為前述土地之承租人，新竹縣政府依法將被告列於補償費清冊上係
        基於法律規定，具有法律上原因，況且被告尚未向新竹縣政府領取前述土地
        之補償費，有新竹縣政府八十九年五月二十四日八九府地測第五七七三九號
        函文可參，是以原告前述主張與不當得利之構成要件顯不相符，從而，原告
        依據不當得利之法律關係，訴請被告應給付原告六百零二萬六千元，及自起
        訴狀繕本送達被告翌日起至清償日止，按年息百分之五計算之利息，並無理
        由，亦應予駁回。
七、綜上所述，原告先位、備位聲明均無理由，應予駁回；又原告受敗訴判決，其假
    執行之聲請即失所依據，應併予駁回。
八、訴訟費用負擔之依據：民事訴訟法第七十八條。
中      華      民      國    九十      年      六      月     十八     日
                                  臺灣新竹地方法院民事第二庭
~B法      官  雷雅雯
右為正本係照原本作成。
如對本判決上訴，須於判決送達後二十日內向本院提出上訴狀。
~B法院書記官  洪儷容
中      華      民      國    九十      年      六      月     十八     日


司法院資訊處製作；財團法人民間司法改革基金會備份。
